ACORDAO-COMPLETO-2437877

ACÓRDÃO 12261/2020 ATA 39/2020 - SEGUNDA CÂMARA

VISTOS, relatados e discutidos estes autos que tratam dos atos iniciais de concessão de aposentadoria de Roberto José Dias de Andrade, Sérgio Mafra Fernandes e Sônia Regina Rego da Costa, ex-servidores da Universidade Federal de Santa Catarina - UFSC;
ACORDAM os Ministros do Tribunal de Contas da União, reunidos em Sessão da Segunda Câmara, diante das razões expostas pelo Relator e com fundamento nos arts. 71, inciso III, da Constituição Federal; 1o, inciso V, e 39, inciso II, da Lei 8.443/1992; e 260, § 1o, do Regimento Interno do Tribunal de Contas da União, em:
9.1. considerar ilegais e recusar o registro dos atos iniciais de concessão de aposentadoria de Roberto José Dias de Andrade, Sérgio Mafra Fernandes e Sônia Regina Rego da Costa;
9.2. dispensar a devolução dos valores indevidamente recebidos até a data da ciência da presente deliberação, com base no Enunciado 106 da Súmula da Jurisprudência do TCU;
9.3. determinar à Fundação Universidade Federal de Santa Catarina, com base nos arts. 45 da Lei 8.443/1992, e 4º, inciso I, da Resolução-TCU 315/2020, que:
9.3.1. exclua a rubrica judicial referente à hora-extra dos proventos dos inativos, comunicando ao TCU, no prazo de 15 (quinze) dias, as providências adotadas, nos termos dos arts. 262, caput, do Regimento Interno do TCU e 8º, caput, da Resolução-TCU 206/2007;
9.3.2. cadastre novos atos, livres da irregularidade apontada, submetendo-os ao TCU no prazo de 30 (trinta) dias, nos termos dos arts. 262, § 2º, do Regimento Interno do TCU e 19, § 3º, da Instrução Normativa-TCU 78/2018;
9.3.3. informe aos ex-servidores o teor deste acórdão, encaminhando ao TCU, no prazo de 30 (trinta) dias, comprovante da data de ciência pelos interessados, nos termos do art. 4º, § 3º, da Resolução-TCU 170/2004, alertando-os de que o efeito suspensivo proveniente de eventual interposição de recurso junto ao TCU não os exime da devolução dos valores indevidamente percebidos após a notificação, em caso de não provimento desse recurso.

Atos iniciais de concessão de aposentadoria de Roberto Jose Dias de Andrade, Sergio Mafra Fernandes e Sonia Regina Rego da Costa, ex-servidores da Universidade Federal de Santa Catarina  UFSC

Segunda Câmara

Universidade Federal de Santa Catarina.

3. Interessados/Responsáveis:
3.1. Interessados: Roberto José Dias de Andrade (XXX.500.569-XX); Sérgio Mafra Fernandes (XXX.281.739-XX); Sônia Regina Rego da Costa (XXX.973.299-XX).

13.1. Ministros presentes: Ana Arraes (Presidente), Aroldo Cedraz (Relator) e Raimundo Carreiro.
13.2. Ministro-Substituto convocado: André Luís de Carvalho.
13.3. Ministro-Substituto presente: Marcos Bemquerer Costa.

ACORDAO-COMPLETO-2481615

Acórdão 8302/2021 - Segunda Câmara

AROLDO CEDRAZ

Adoto como Relatório e transcrevo a seguir a instrução de peça 7, com a qual anuiu o corpo dirigente da Secretaria de Fiscalização de Pessoal (Sefip) (peça 8) , bem como o Ministério Público junto ao Tribunal (MPTCU) (peça 9) :
"INTRODUÇÃO
1.	Trata-se de atos iniciais de concessão de aposentadoria de Roberto Jose Dias de Andrade, Sergio Mafra Fernandes e Sonia Regina Rego da Costa, ex-servidores da Universidade Federal de Santa Catarina - UFSC.
2.	Os atos foram submetidos, para fim de registro, à apreciação do Tribunal de Contas da União (TCU) , de acordo com o art. 71, inciso III, da Constituição Federal. O cadastramento e a disponibilização ao TCU ocorreram por intermédio do Sistema de Apreciação e Registro de Atos de Admissão e Concessões, na forma dos arts. 2º, caput e incisos I a VI, e 4º, caput, da Instrução Normativa-TCU 78/2018.
EXAME TÉCNICO
Da aposentadoria de Roberto Jose Dias de Andrade
3.	Do exame do ato de Roberto Jose Dias de Andrade, verificou-se o pagamento de duas rubricas judiciais nos valores de R$ 75,71 (URV - 3,17%) e de R$ 864,54 (hora-extra) .
4.	Conforme se observa na ficha financeira extraída do Siape (peça 2) , a rubrica judicial de R$ 75,71, relativa à URV, já não está mais sendo paga. No entanto, constata-se que continua sendo paga a rubrica judicial alusiva à hora-extra, no valor de R$ 864,54, a qual é tida como pagamento irregular pelo TCU.
Da rubrica judicial de hora-extra
5.	Em relação à parcela judicial de hora-extra, cabe observar que esta Corte de Contas entende que a hora-extra é uma vantagem do regime celetista incompatível com a situação jurídico-estatutária implantada pela Lei 8.112/1990.
6.	A continuidade de pagamentos da espécie, no novo regime, apenas é admissível se tal providência for necessária para assegurar, imediatamente após a transposição ao Regime Jurídico Único - RJU, ocorrida em 1/1/1991, a irredutibilidade da remuneração anteriormente recebida pelos servidores envolvidos, sendo que, nesse caso, a vantagem deve ser paga sob a forma de Vantagem Pessoal Nominalmente Identificada - VPNI, devendo ser paulatinamente compensada nos aumentos subsequentes conferidos ao funcionalismo, até o seu completo desaparecimento, sujeitando-se apenas aos reajustes gerais do funcionalismo (Acórdãos TCU 2.066/2007 e 4.074/2008, ambos da 1ª Câmara, de relatoria dos Ministros Aroldo Cedraz e Guilherme Palmeira, respectivamente, e 1.330/2007 e 399/2008, ambos da 2ª Câmara, de relatoria do Ministro Aroldo Cedraz) .
7.	Sendo assim, o ato deve ser considerado ilegal, com determinação à UFSC para excluir a citada rubrica dos proventos do inativo.
Da aposentadoria de Sergio Mafra Fernandes
8.	Do exame do ato de Sergio Mafra Fernandes, verificou-se o pagamento de duas rubricas judiciais nos valores de R$ 74,47 (URV - 3,17%) e de R$ 850,37 (hora-extra) .
9.	Conforme se observa na ficha financeira extraída do Siape (peça 2) , a rubrica judicial de R$ 74,47, relativa à URV, já não está mais sendo paga. No entanto, constata-se que continua sendo paga a rubrica judicial alusiva à hora-extra, no valor de R$ 850,37, a qual é tida como pagamento irregular pelo TCU.
10.	Em relação à rubrica judicial de hora-extra, vale aqui o mesmo entendimento já exposto nos itens 5-6 desta instrução.
11.	Sendo assim, o ato deve ser considerado ilegal, com determinação à UFSC para excluir a rubrica judicial de hora-extra dos proventos do inativo.
Da aposentadoria de Sonia Regina Rego da Costa
12.	Do exame do ato de Sonia Regina Rego da Costa, verificou-se o pagamento de três rubricas judiciais nos valores de R$ 76,51, referente à URV - 3,17%, e R$ 275,42 e R$ 813,98, alusivas à hora-extra.
13.	Conforme se observa na ficha financeira extraída do Siape (peça 2) , a rubrica judicial de R$ 76,51, relativa à URV, e a de R$ 275,42, relativa à hora-extra, já não estão mais sendo pagas. No entanto, constata-se que continua sendo paga uma rubrica judicial referente à hora-extra, no valor de R$ 813,98, a qual é tida como pagamento irregular pelo TCU.
14.	Em relação à rubrica judicial de hora-extra, vale aqui o mesmo entendimento já exposto nos itens 5-6 desta instrução.
15.	Sendo assim, o ato deve ser considerado ilegal, com determinação à UFSC para excluir a rubrica judicial de hora-extra dos proventos da ex-servidora.
CONCLUSÃO
16.	Em razão do exposto, e tendo em vista as análises realizadas nos atos iniciais de concessão de aposentadoria de Roberto Jose Dias de Andrade, Sergio Mafra Fernandes e Sonia Regina Rego da Costa, esta Unidade Técnica considera que os atos em tela devem ser considerados ilegais e negado seus registros por esta Egrégia Corte, diante da continuidade do pagamento irregular de rubricas judiciais de hora-extra.
17.	Quanto aos valores indevidos já pagos, propõe-se dispensar a devolução, com fundamento no Enunciado 106 da Súmula da Jurisprudência do TCU.
18.	Por fim, vale destacar que os atos ingressaram no TCU há menos de cinco anos. Assim, não se fez necessária a instauração do contraditório, segundo o entendimento estabelecido no Acórdão 587/2011-TCU-Plenário, de relatoria do Ministro Valmir Campelo. Registre-se ainda que a análise deste processo levou em conta os dispositivos da Resolução TCU 315/2020, e que os atos de Sonia Regina Rego da Costa, Roberto Jose Dias de Andrade e Sergio Mafra Fernandes completarão cinco anos no TCU em 3/12/2020, 15/3/2021 e 9/3/2021, respectivamente.
PROPOSTA DE ENCAMINHAMENTO
19.	Ante o exposto, e com base nos arts. 71, inciso III, da Constituição Federal; 1º, inciso V, e 39, inciso II, da Lei 8.443/1992; 260, § 1º, do Regimento Interno do Tribunal de Contas da União, propõe-se:	
a) considerar ILEGAIS e recusar o registro dos atos iniciais de concessão de aposentadoria de Roberto Jose Dias de Andrade (CPF: XXX.500.569-XX) , Sergio Mafra Fernandes (CPF: XXX.281.739-XX) e Sonia Regina Rego da Costa (CPF: XXX.973.299-XX) ;
b) dispensar a devolução dos valores indevidamente recebidos até a data da ciência do acórdão que vier a ser prolatado, com base no Enunciado 106 da Súmula da Jurisprudência do TCU;
c) determinar à Fundação Universidade Federal de Santa Catarina, com base nos arts. 45 da Lei 8.443/1992, e 4º, inciso I, da Resolução-TCU 315/2020, que:
c.1) exclua a rubrica judicial referente à hora-extra dos proventos dos inativos, comunicando ao TCU, no prazo de quinze dias, as providências adotadas, nos termos dos arts. 262, caput, do Regimento Interno do TCU e 8º, caput, da Resolução-TCU 206/2007;
c.2) cadastre novos atos, livres da irregularidade apontada, submetendo-os ao TCU no prazo de trinta dias, nos termos dos arts. 262, § 2º, do Regimento Interno do TCU e 19, § 3º, da Instrução Normativa-TCU 78/2018;
c.3) informe aos ex-servidores o teor do acórdão que vier a ser prolatado, encaminhando ao TCU, no prazo de trinta dias, comprovante da data de ciência pelos interessados, nos termos do art. 4º, § 3º, da Resolução-TCU 170/2004, alertando-os de que o efeito suspensivo proveniente de eventual interposição de recurso junto ao TCU não os exime da devolução dos valores indevidamente percebidos após a notificação, em caso de não provimento desse recurso."
É o Relatório.

não há.

Procurador Marinus Eduardo De Vries Marsico.

PESSOAL. APOSENTADORIA. PAGAMENTO IRREGULAR DE RUBRICA JUDICIAL REFERENTE A HORAS EXTRAS. ILEGALIDADE. NEGATIVA DE REGISTRO. DETERMINAÇÕES.

APOSENTADORIA (APOS)

Secretaria de Fiscalização de Pessoal (Sefip).

Conforme consignado no relatório precedente, nestes autos examinam-se os atos iniciais de concessão de aposentadoria de Roberto Jose Dias de Andrade, Sergio Mafra Fernandes e Sonia Regina Rego da Costa, ex-servidores da Universidade Federal de Santa Catarina - UFSC.
2.	Os atos foram submetidos, para fim de registro, à apreciação deste Tribunal de Contas da União (TCU) , de acordo com o art. 71, inciso III, da Constituição Federal, tendo o cadastramento e a disponibilização ocorrido por intermédio do Sistema de Apreciação e Registro de Atos de Admissão e Concessões, na forma dos arts. 2º, caput e incisos I a VI, e 4º, caput, da Instrução Normativa-TCU 78/2018.
3.	A instrução da Sefip propôs a apreciação dos atos pela ilegalidade, com a consequente negativa de registro, diante da continuidade do pagamento irregular de rubricas judiciais de hora-extra, tendo contado com a anuência do Ministério Público junto ao Tribunal.
4.	Registro, desde logo, que acolho o exame e a proposta de encaminhamento da Sefip, incorporando seus fundamentos às minhas razões de decidir, sem prejuízo dos destaques que farei adiante.
5.	Quanto ao ato de aposentadoria do Sr. Roberto Jose Dias de Andrade, verificou-se que vem sendo paga a rubrica judicial alusiva à hora-extra, no valor de R$ 864,54, considerada irregular por ser uma vantagem do regime celetista incompatível com a situação jurídico-estatutária implantada pela Lei 8.112/1990. Uma vez que este pagamento não se amolda à exceção prevista para os casos da transposição ao Regime Jurídico Único - RJU, ocorrida em 1/1/1991, a fim de se evitar a irredutibilidade da remuneração anteriormente recebida pelos servidores envolvidos, o ato deve ser considerado ilegal, com determinação à UFSC para excluir a citada rubrica dos proventos do inativo.
6.	De modo semelhante, o ato de aposentadoria do Sr. Sergio Mafra Fernandes indicou o pagamento de R$ 850,37 e o ato de aposentadoria da Sra. Sonia Regina Rego da Costa o pagamento de R$ 813,98, ambos referentes à rubrica judicial referente a horas-extras, que se amoldam ao mesmo caso examinado no parágrafo precedente e, por isso, devem ser considerados ilegais, com determinação à UFSC para excluir as referidas rubricas dos proventos dos inativos.
7.	Como os presentes atos de aposentadoria deram entrada neste Tribunal há menos de cinco anos, não se aplica o procedimento de contraditório e de ampla defesa determinado pelo Acórdão 587/2011-TCU-Plenário, de modo que está adequada a proposta da Sefip para considerar ilegal e negar o registro dos atos constantes do presente processo, dispensando-se, contudo, o ressarcimento das quantias indevidamente recebidas de boa-fé, nos termos do disposto no Enunciado 106 da Súmula de Jurisprudência do TCU.
Ante o exposto, manifesto-me por que seja adotada a deliberação que ora submeto a este Colegiado.
TCU, Sala das Sessões Ministro Luciano Brandão Alves de Souza, em 3 de novembro de 2020.
AROLDO CEDRAZ 
Relator